臺灣新北地方法院民事判決
110年度訴字第2970號
原      告  陳如靜  
訴訟代理人  劉伊峯  
被      告  張素卿  

上列當事人間請求遷讓房屋等事件，經本院於民國111年4月28日
言詞辯論終結，判決如下：
    主  文
一、被告應將門牌號碼新北市○○區○○街000巷00弄0號2樓房屋遷
    讓返還予原告。
二、被告應給付原告新臺幣165,000元，及自民國110年11月7日
    至清償日止，按年息百分之五計算之利息。
三、被告應自民國110年11月20日起至遷讓返還第一項房屋之日
    止，按月給付原告新臺幣15,000元。
四、被告應自民國110年11月20日起至遷讓返還第一項房屋之日
    止，按日給付原告新臺幣1,000元。
五、原告其餘之訴駁回。
六、訴訟費用由被告負擔。
七、本判決主文第一項，於原告以1,040,000元為被告供擔保後
    ，得假執行；但被告如以3,130,000元為原告預供擔保，得
    免為假執行。
八、本判決主文第二項，於原告以55,000元為被告供擔保後，得
    假執行；但被告如以165,000元為原告預供擔保，得免為假
    執行。
九、本判決主文第三項各到期部分，於原告每期以5,000元為被
    告供擔保後，得假執行；但被告如每期以15,000元為原告預
    供擔保後，得免為假執行。
十、本判決主文第四項各到期部分，於原告每期以330元為被告
    供擔保後，得假執行；但被告如每期以1,000元為原告預供
    擔保後，得免為假執行。
十一、原告其餘假執行之聲請駁回。
    事實及理由
壹、程序方面：
    按言詞辯論期日，當事人之一造不到場者，得依到場當事人
    之聲請，由其一造辯論而為判決，民事訴訟法第385條第1項
    前段定有明文。本件被告經合法通知，未於最後言詞辯論期
    日到場，且核無同法第386條所列各款情形，爰依原告之聲
    請及上開規定，由其一造辯論而為判決。
貳、實體方面：
一、原告主張：
  ㈠原告係門牌新北市○○區○○街000巷00弄0號2樓之房屋所有權人
    （下稱系爭房屋），於民國107年8月16日與被告簽訂房屋租
    賃契約書，約定租賃期間為107年8月16日起至108年2月15日
    止，被告並應於每月16日前給付租金新臺幣1萬5000元。
  ㈡嗣租賃期間屆滿，兩造以不定期限方式繼續契約。然被告僅
    給付租金至109年9月16日，自109年10月起即未給付租金，
    故以本件起訴狀之送達，作為終止租賃契約之意思表示，而
    被告迄今仍占有使用系爭房屋，原告爰依民法第455條前段
    規定，請求被告遷讓返還系爭房屋。
  ㈢被告自109年10月15日起至110年8月15日止之租賃期間，共計
    11個月未給付租金，依兩造租賃契約約定，請求被告給付16
    萬5000元之租金，及自起訴狀繕本送達翌日起至清償日止，
    按年息百分之五計算之利息。
  ㈣原告於終止租賃契約後，被告仍無權占有系爭房屋，被告獲
    有相當於租金之不當得利，故原告請求自110年8月24日起至
    遷讓返還系爭房屋之日止，按月給付相當於租金之不當得利
    1萬5000元。
  ㈤依兩造租賃契約第9條約定「被告應於租約期滿或終止時，應
    將系爭房屋交還原告，否則原告得向被告請求自終止租約或
    租賃期滿翌日起，至將租賃物遷讓交還原告接管之日止，按
    日給付相當於2倍日租金計算之違約金」。是被告應給付自
    租賃契約終止之日翌日起至遷讓返還系爭房屋之日止，每日
    1,000元之違約金及其利息。
  ㈥並聲明：
　⒈被告應將新北市○○區○○街000巷00弄0號2樓房屋騰空遷讓返還
    原告。
　⒉被告應給付原告16萬5000元，及自起訴狀繕本送達翌日起至
    清償日止，按年息百分之五計算之利息。
　⒊被告應自110年8月24日起至遷讓第一項房屋之日止，按月給
    付原告1萬5000元。
　⒋被告應自起訴狀繕本送達翌日起至返還第一項房屋之日止，
    按日給付原告1000元，及自各期應給付之翌日起至清償日止
    ，按年息百分之五計算之利息。
　⒌原告願供擔保，請准宣告假執行。
二、被告未於言詞辯論期日到場，亦未提出準備書狀作何聲明或
    陳述。
三、本院判斷：　　
　㈠原告主張上揭系爭房屋為其所有，其與被告原簽訂定約定期
    間之系爭房屋租賃契約，嗣於108年2月16日起被告仍為系爭
    房屋之使用收益，兩造之租賃契約即以不定期租賃繼續存在
    ，被告持續繳交每月1萬5000元，惟自109年10月15日開始即
    未繳交租金，經原告於109年8月24日寄送存證信函催告被告
    繳交，並聲明若逾期未繳，則為終止租約之表示，惟該存證
    信函未能合法送達被告等情，業經原告提出系爭房屋之建物
    登記第一類謄本、房屋租賃契約書、桃園慈文001104號存證
    信函暨送達回執等件為證。又被告經合法通知，未於言詞辯
    論期日到場或提出書狀為爭執，是原告主張之上開事實堪信
    為真實。
　㈡按承租人租金支付有遲延者，出租人得定相當期限，催告承
    租人支付租金，如承租人於其期限內不為支付，出租人得終
    止契約。租賃物為房屋者，遲付租金之總額，非達二個月之
    租額，不得依前項之規定，終止契約。其租金約定於每期開
    始時支付者，並應於遲延給付逾二個月時，始得終止契約，
    民法第440條第1項、第2項定有明文。又不定期之房屋租賃
    ，承租人積欠租金除擔保金抵償外達二個月以上時，依土地
    法第100條第3款之規定，出租人固得收回房屋。惟該條款所
    謂因承租人積欠租金之事由收回房屋，應仍依民法第440條
    第1項規定，對於支付租金遲延之承租人，定相當期限催告
    其支付，承租人於其期限內不為支付者，始得終止租賃契約
    。在租賃契約得為終止前，尚難謂出租人有收回房屋請求權
    存在（最高法院42年台上字第1186號判決先例參照）。另民
    法第450條第3項所定應先期通知終止租約，係指依同條第2
    項規定，對於未定期限之租賃，隨時任意終止租約者而言，
    本件係以欠租為理由而終止租約，自無該條項之適用（最高
    法院60年台上字第223號判決先例參照）。
　㈢原告雖主張被告積欠之租金已達二個月，並以起訴狀繕本之
    送達作為終止兩造租賃契約之意思表示，然原告於109年8月
    24日寄送存證信函予被告，催告其應於期限內繳交租金，而
    該存證信函並未送達給被告，並經退回，此有原告提出之回
    執可稽，是原告所為之催告意思表示並未到達被告甚明，則
    原告既未為催告，本件起訴狀繕本之送達即不生合法終止租
    賃契約之效力。又依原告本件起訴狀所載內容，僅可認已對
    被告為催告繳納欠繳租金之表示，另兩造於110年11月19日
    在本院三重簡易庭進行調解程序時，固初步達成被告應於11
    1年3月10日前搬遷系爭房屋之合意，此有調解方案1份附卷
    可稽（見重簡卷第49頁），然被告當日旋即反悔，而未能調
    解成立，此有該日報到單之記載可稽，是兩造於該日既就被
    告搬遷日期為調解，原告已明確表示請被告搬離系爭房屋之
    意，堪認原告於110年11月19日已為終止租賃租賃契約之意
    思表示，是上開不定期租賃契約於110年11月19日即為終止
    。從而，原告起訴主張兩造間之租賃契約業已終止，被告迄
    今尚未遷離返還系爭房屋，依兩造租賃契約，被告應騰空遷
    讓返還系爭房屋，為有理由。
　㈣原告主張於租賃契約終止前之109年10月15日至110年8月15日
    ，共計11個月，被告均未繳交每月1萬5000元的租金等語，
    核與原告先前之存證信函內容相符，又被告經合法通知，未
    於言詞辯論期日到場或提出書狀為爭執，是原告主張之上開
    事實堪信為真實，其主張依兩造間之租賃契約請求被告給付
    積欠之11個月租金共計16萬5000元，即有理由。
　㈤末按無法律上之原因而受利益，致他人受損害者，應返還其
    利益，為民法第179條所明定。無權占有他人房地，可能獲
    得相當於租金之利益為社會通常之觀念，得以之作為計算不
    當得利數額（最高法院61年度台上字第1695號判決參照）。
    查系爭租約於110年11月19日終止，被告自翌日起已無占有
    系爭房屋之權源，惟迄今仍未遷讓返還系爭房屋，堪認獲得
    未給付租金之利益，致原告受有損害，構成不當得利，故原
    告依民法第179條之規定，請求被告自110年11月20日起至遷
    讓返還系爭房屋之日止，按月給付相當於租金1萬5000元之
    不當得利，洵屬有據。至原告主張被告應自110年8月24日起
    即給付相當於租金之不當得利等語，然兩造間之房屋租賃契
    約係於110年11月19日始合法終止，是110年8月24日迄至同
    年11月19日期間，被告占有使用系爭房屋仍有其權源，原告
    就此期間所為之請求，即無理由。
　㈥請求給付違約金部分：
　⒈又據原告所提兩造簽訂之房屋租賃契約，第9條即約定「被告
    應於租約期滿或終止時，應將系爭房屋交還原告，否則原告
    得向被告請求自終止租約或租賃期滿翌日起，至將租賃物遷
    讓交還原告接管之日止，按日給付相當於2倍日租金計算之
    違約金」。查系爭房屋每月租金為1萬5000元，則每日租金
    即為500元，其2倍日租金即為1,000元，又兩造間之房屋租
    賃契約係於110年11月19日終止，被告於終止後仍未能將系
    爭房屋返還原告，是原告主張依上開約定，被告應自110年1
    1月20日起至返還系爭房屋之日止，按日給付原告1,000元，
    即有理由。至原告主張應自起訴狀繕本送達被告翌日起，為
    違約金之計算等語，然本件起訴狀繕本之送達並未生合法終
    止租約之效力，已如上述，是原告此部分之主張，並無理由
    。
　⒉再按違約金，除當事人另有訂定外，視為因不履行而生損害
    之賠償總額，民法第250條第2項前段亦有明定，故當事人間
    約定之違約金性質究屬何者？應依當事人之意思定之，如無
    從依當事人之意思認定違約金之種類時，自應依上開規定，
    視為賠償額預定性違約金（最高法院103年度台上字第312號
    判決意旨參照）。此外，違約金，如為損害賠償約定性質，
    應視為就因遲延所生之損害，業已依契約預定其賠償，不得
    更請求遲延利息賠償損害（最高法院62年台上字第1394號判
    決先例、105年度台上字第537號判決意旨參照）。原告另主
    張被告上開按日給付之違約金，應自各期應給付之翌日起至
    清償日止，按年息百分之五計算之利息云云，然兩造上開房
    屋租賃契約就違約金部分既未明文為懲罰性違約金，且又無
    其他得另行請求賠償逾期損害之約定，應認房屋租賃契約第
    9條之約定，屬損害賠償總額預定性質，而揆諸前開說明，
    原告就此部分之違約金，不得更行請求遲延利息。從而，原
    告以每日應給付之違約金為基礎，再行計算利息部分，並無
    所據，不應允許。
四、綜上所述，原告依房屋租賃契約及民法455條前段規定，請
    求被告遷讓返還系爭房屋；及契約終止前所欠繳之租金共計
    16萬5000元，暨自起訴狀繕本送達翌日起即110年11月7日起
    （見重簡卷第43頁）至清償日止，按週年利率百分之五計算
    之利息；另自110年11月20日起至遷讓返還系爭房屋之日止
    ，按月給付相當於租金1萬5000元之不當得利；及自110年11
    月20日起至遷讓返還系爭房屋之日止，按日給付1,000元之
    違約金，為有理由，應予准許。逾此範圍之請求，並無理由
    ，不應准許。
五、原告陳明願供擔保請准宣告假執行，核無不合，爰酌定相當
    之擔保金額准許之，並依職權酌定相當之金額，為免假執行
    之宣告。至原告敗訴部分，其假執行之聲請已失所附麗，應
    予駁回。
六、本件事證已臻明確，其餘攻擊防禦方法及證據，核與判決之
    結果不生影響，爰不一一論列，併此敘明。
七、據上論結，本件原告之訴為一部有理由，一部無理由，依民
    事訴訟法第79條、第390條第2項、第392條第2項，判決如主
    文。
中　　華　　民　　國　　111 　年　　5 　　月　　13　　日
                  民事第五庭  法  官  曹惠玲
如對本判決上訴，須於判決送達後20日內向本院提出上訴狀。如
委任律師提起上訴者，應一併繳納上訴審裁判費。
中　　華　　民　　國　　111 　年　　5 　　月　　13　　日
                              書記官  董怡彤